臺灣宜蘭地方法院民事判決
111年度訴字第71號
原      告  許宇和  
            許守東  
共      同
訴訟代理人  吳弘鵬律師
被      告  許慧霜  

訴訟代理人  簡坤山律師
上列當事人間因請求確認通行權存在等事件，本院於民國111年4
月26日言詞辯論終結，茲判決如下：
    主  文
一、確認原告對於被告所有坐落宜蘭縣○○鎮○○段000地號土地，
    如附圖即宜蘭縣宜蘭地政事務所民國111年3月28日複丈之複
    丈成果圖所示丁案編號丁Ａ面積24.6平方公尺之範圍有通行
    及安設電線、水管、煤氣管或電信管路之權利存在。
二、被告應容忍原告於如附圖即宜蘭縣宜蘭地政事務所民國111
    年3月28日複丈之複丈成果圖所示丁案編號丁Ａ面積24.6平方
    公尺之範圍內通行及安設電線、水管、煤氣管或電信管路，
    且不得為禁止或妨礙之行為。
三、原告其餘之訴駁回。
四、訴訟費用由原告負擔。
五、本判決第二項於原告以新臺幣55萬元為被告供擔保後，得為
    假執行。但被告如以新臺幣165萬元為原告預供擔保後，得
    免為假執行。
六、原告其餘假執行之聲請駁回。
    事實及理由
壹、程序方面
    按確認法律關係之訴，非原告有即受確認判決之法律上利益
    者，不得提起之；確認法律關係基礎事實存否之訴，亦同，
    此為民事訴訟法第247條第1項所明定。所謂即受確認判決之
    法律上利益，係指法律關係之存否不明確，原告主觀上認其
    在法律上之地位有不安之狀態存在，且此種不安之狀態，能
    以確認判決將之除去者而言，最高法院著有52年臺上字第12
    40號民事判例，可資參照。經查：原告主張其就被告所有宜
    蘭縣○○鎮○○段000○000地號土地（合稱：「系爭土地」）有
    通行及安設電線、水管、煤氣管或電信管路之權利存在，既
    為被告所否認，則原告是否具有上開權利，於兩造間即屬不
    明確，而原告私法上地位有受侵害之危險，且此項不明確，
    得以確認判決予以排除，是原告提起本件訴訟確認權利存在
    ，應認有即受確認判決之法律上利益。
貳、實體方面
一、原告主張：
（一）原告分別共有宜蘭縣○○鎮○○段00000地號、357-2地號土地
      (下稱：「系爭357-1地號土地」、「系爭357-2地號土地
      」，合稱：「需役地」)，需役地為對外與距離最近之公
      路，並無適宜之聯絡，致不能為通常使用之袋地，尚須通
      行相鄰之被告所有系爭土地，始能對外聯絡至道路即宜蘭
      濱海路間。因被告近日已著手於系爭土地上興建建物，且
      不願協商提供原告可供商業使用之寬度6公尺道路為通行
      及安設電線、水管、煤氣管或電信管路之權利，兩造就通
      行權利有所爭執。爰依民法第787條規定，提起本件訴訟
      ，主張通行如附件1所示虛線部分（寬度6公尺）範圍所示
      部分土地及安設相關線路，確屬對於周遭鄰地造成最小損
      害，而與民法第787條第2項前段規定相符。
（二）聲明：確認原告就宜蘭縣宜蘭地政事務所民國（下同）11
      1年3月28日複丈之複丈成果圖（下稱：「附圖」）甲A、
      甲B案範圍，有通行及安設電線、水管、煤氣管或電信管
      路之權利存在；被告應容忍原告於附圖甲A、甲B案範圍內
      通行及安設電線、水管、煤氣管或電信管路，且不得為禁
      止或妨礙之行為；願供擔保，請准予宣告假執行（見本案
      卷第3、183頁）。
二、被告則以：
（一）原告於系爭土地之前地主願出售給原告作為通行及合併使
      用時，卻予以拒絕，致需役地成為袋地，核其行為，與民
      法民法第787條第1項規定所示之「任意行為」無異，自不
      得再對系爭土地主張袋地通行權，否則即屬權利濫用。
（二）系爭356地號土地北側之「現有巷道」，雖未經主管機關
      編定為公有道路，惟原告自103年間取得系爭357–1地號土
      地前之前地主及取得土地後之原告，就是經由「現有巷道
      」出入渠等所有之「紅磚造建物」，且被告及前手皆從未
      有妨害原告通行之行為，因此，該「現有巷道」已可供原
      告自系爭357–1地號土地通行至濱海公路，故系爭357–1地
      號土地並非袋地。進而，原告所有之系爭357–2地號土地
      既可經由自己之系爭357地號及系爭357–1地號土地以對外
      聯絡，自不能捨該聯外之土地，而主張對於系爭358地號
      其餘土地有通行權存在，需役地地既與濱海公路間已有適
      宜之通路可資聯絡，即不符合民法第787條第1項所稱「與
      公路無適宜聯絡」之袋地要件，自無主張袋地通行權之餘
      地（通行權不存在）。
（三）原告所主張之通行方法，無論甲、乙、丙、丁案，均使被
      告之商業建地割裂成二筆或三筆，部分面積因此而成為畸
      零地，或不規則形狀，嚴重損害被告之土地價值，原告為
      一己小小的私利，造成被告大大權利嚴重損害，兩相比較
      ，原告主張已違反比例原則，毫無公平可言，應以被證七
      附圖所示之「E案」為通行方案，方符合對鄰地損害最少
      之方法及範圍。
（四）聲明：原告之訴及假執行之聲請均駁回；如受不利判決，
      請准由被告提供擔保後，宣告免予假執行。
參、法院之判斷
一、按「民法第787條第1項所謂土地與公路無適宜之聯絡，致不
    能為通常之使用，其情形不以土地絕對不通公路（即學說上
    所稱之袋地）為限。土地雖非絕對不通公路，因其通行困難
    致不能為通常之使用時（即學說上所稱之準袋地），亦應准
    其通行周圍地以至公路，但應擇其周圍地損害最少之處所及
    方法為之」（最高法院106年度臺上字第2717號民事判決意
    旨參照），「以系爭土地為農牧用地，有耕作與種植林木之
    需，供車輛、農耕機具單行進出3公尺寬已足」（最高法院 
    111年度臺上字第787號民事裁定意旨參照），「又按『基地
    應與建築線相連接，其連接部份之最小長度應在二公尺以上
    。基地內私設通路之寬度不得小於下列標準：一、長度未滿
    10公尺者為2公尺。二、長度在10公尺以上未滿20公尺者為3
    公尺。三、長度大於20公尺為5公尺。四、基地內以私設通
    路為進出道路之建築物總樓地板面積合計在1,000平方公尺
    以上者，通路寬度為6公尺…』，建築技術規則建築設計施工
    編第2條已有規定；另按道路交通安全規則第38條㈡⒈⒊規定
    ：汽車全寬不得超過2.5公尺，各類大型車之全高不得超過3
    .8公尺，是為使被上訴人所有房地能為通常使用，並斟酌袋
    地之位置、地勢、面積、用途，暨其等所有5棟建物之防火
    、防災、避難及安全需求，被上訴人通行範圍自不應少於3
    公尺寬」（臺灣高等法院109年度上字第691號民事判決意旨
    參照），是一般通行寬度約為3公尺。被告主張需役地可經
    由附圖所示Ｅ及Ｆ部分之巷道對外通行云云（見本案卷第132
    至135頁、第138、139頁），然該巷道（見本案卷第108、11
    0、114頁現場勘驗照片）寬度，經測量如附圖所示，最寬處
    為入口，僅2.1公尺寬，出口更僅1.04公尺寬，均遠不足3公
    尺寬，雖非絕對不通公路，但因其通行車輛困難，致不能為
    通常之使用，依上述說明，故需役地仍需另有通路，以對外
    通行。
二、按「土地因與公路無適宜之聯絡，致不能為通常使用時，除
    因土地所有人之任意行為所生者外，土地所有人得通行周圍
    地以至公路。惟因土地一部之讓與或分割，而與公路無適宜
    之聯絡，致不能為通常使用者，土地所有人因至公路，『僅
    得』通行受讓人或讓與人或他分割人之所有地；數宗土地同
    屬於一人所有，讓與其一部或同時分別讓與數人，而與公路
    無適宜之聯絡，致不能為通常使用者，亦同。此觀民法第78
    7條、第789條規定至明」（最高法院109年度臺上字第1292
    號民事判決意旨參照），「因土地一部之讓與或分割，致有
    不通公路之土地者，不通公路土地之所有人，因至公路，僅
    得通行受讓人或讓與人或他分割人之所有地，為民法第789 
    條所明定。此之分割，不以協議分割為限，即法院之裁判上
    分割及地政機關之逕行分割，亦均包括在內。且同一人所有
    之土地分割成數筆後，再分別讓與數人，或將其中部分讓與
    他人之情形，亦有該法條規定之適用」（最高法院84年度臺
    上字第973號民事判決意旨參照），「土地因與公路無適宜
    之聯絡，致不能為通常使用時，除因土地所有人之任意行為
    所生者外，土地所有人得通行周圍地以至公路。惟因土地一
    部之讓與或分割，而與公路無適宜之聯絡，致不能為通常使
    用者，土地所有人因至公路，『僅得』通行受讓人或讓與人或
    他分割人之所有地；數宗土地同屬於一人所有，讓與其一部
    或同時分別讓與數人，而與公路無適宜之聯絡，致不能為通
    常使用者，亦同。此觀民法第787條、第789條規定至明」，
    「法院於適用第787條或第789條規定，均應擇其周圍地損害
    最少之處所及方法」（最高法院109年度臺上字第45號民事
    判決意旨參照）。因此，就需役地之相關讓與或分割土地而
    言，倘法院擇其周圍地損害最少之處所及方法，而判決確認
    其中一筆土地之通行權，致使該筆土地形成非袋地，則其相
    關讓與或分割之土地，依上述說明，「僅得」通行受讓人或
    讓與人或他分割人所有之該非袋地，縱屬法院之裁判分割及
    地政機關之逕行分割，或同一人所有之土地分割成數筆後，
    再分別讓與數人，或將其中部分讓與他人之情形，亦均包括
    在內。
三、經查：
（一）如主文第1項所示之通行範圍（丁Ａ方案），為本院囑託地
      政事務所測量需役地對外通行之最短距離（見本案卷第46
      、47頁本院函文說明一、（三），而附圖標示為「最短距
      離」），故應屬民法第787、789條規定之「擇其周圍地損
      害最少之處所及方法」，爰判決如主文第1項所示。　
（二）附圖所示丁Ｂ方案，其占有係土地之面積，雖較丁Ａ方案少
      0.07平方公尺，但該部分與對外道路幾乎等高（見本案卷
      第86至90頁現場勘驗照片），故應為被告原本需使用之重
      要部分，倘以丁Ｂ方案將系爭356地號土地從中一分為二，
      則系爭356地號土地供原告通行後，可能幾無剩餘價值，
      故本案關於通行系爭356地號土地之方案，均非「擇其周
      圍地損害最少之處所及方法」。
（三）反觀如主文第1項所示之丁Ａ方案，係位於系爭土地之邊陲
      ，而該部分與道路落差較大（見本案卷第74至78頁），且
      地政人員指出：現場之大石（見本案卷第94頁）即坐落系
      爭357-2地號土地最南側等語（見本案卷第64頁），亦即
      丁Ａ方案係位於現場大石附近，故被告原本即難充分運用
      ，致被告之損害最少，況地政人員亦於現場指出：因為道
      路並非平整，故距離最短，並不一定是面積最少之方案等
      語（見本案卷第66頁勘驗筆錄），從而丁Ａ方案確屬「擇
      其周圍地損害最少之處所及方法」。
（四）按「民法第789條第1項之立法理由在於土地所有人不能因
      自已之任意行為，致增加他人之負擔，因此如數筆土地同
      屬一人所有，而得因之與公路為適宜之聯絡者（即得藉由
      其中一筆或數筆與公路相通聯），其中之一筆或數筆土地
      非藉助該通聯之土地即不能單獨對外通聯時，該同屬一人
      所有之土地，亦不能自己捨通聯之土地，而反藉由其他鄰
      地主張其通行權存在」（最高法院90年度臺上字第1679 
      號民事判決意旨參照，最高法院100年度臺上字第241號民
      事裁定駁回上訴之臺灣高等法院臺南分院99年度上字第11
      3號民事判決，亦同此意旨）。查系爭357、357-1、357-2
      地號土地，原告2人均各具應有部分2分1，且系爭357-1、
      357-2地號土地，均係由系爭357地號土地分割而出（見本
      案個人資料卷第19至23頁土地登記謄本），本院復判准如
      主文第1項所示之丁Ａ方案通行權，則依上述說明，系爭35
      7、357-1、357-2地號土地，自應先相互通行後，再藉由
      其中系爭358地號土地丁Ａ方案之通行權對外通行，原告不
      能自己捨通聯之土地，而反藉由其他鄰地主張其通行權存
      在，故並無判准其他通行範圍之必要。
四、原告雖主張較前述一般通行寬度3公尺更寬之6公尺通行方案
    （見本案卷第12、183頁），惟查：
（一）查系爭357地號土地旁之同段374-4地號國有土地上，現有
      鐵路（見本案個人資料卷第31頁土地登記謄本），而系爭
      357、357-1、357-2地號土地，使用地類別均為空白（見
      本案個人資料卷第19至23頁土地登記謄本），又查系爭35
      7、357-1、357-2地號土地，目前仍為空地狀態（見本案
      卷第74至106頁），故目前並無具體之利用情形，用以審
      酌原告需用通路之寬度。
（二）被告主張：系爭357-1、357-2地號土地為緊臨系爭357地
      號鐵路用地之土地，其申請建築使用時，應退縮3公尺，
      退縮後，土地約只剩一半面積，其深度已不符合建築所需
      最小深度，故不能申請建築使用等語（見本案卷第137頁
      ），並提出宜蘭縣政府函文影本為證（見本案卷第168頁
      ），且查其中系爭357地號之土地使用分區為鐵路用地（
      見本案卷第14、166頁），該筆土地除僅能供系爭357-1、
      357-2地號土地通行以對外聯絡之外，是否確能進行何商
      業使用？並未經原告主張並舉證，則原告以僅剩狹小之系
      爭357-1、357-2地號土地，即使該兩筆土地之土地使用分
      區為商業區，事實上究竟能作何商業使用？並未經原告舉
      證以實其說，遑論其可能需再退縮3公尺之建築線。
（三）原告所提原證6「營運計畫書」（見本案卷第15頁），僅
      係其片面說詞，自可隨其任意描述，且該計畫本身均屬抽
      象，並未有任何建築圖說、政府執照等客觀事實佐證，故
      尚難認其所提「營運計畫書」之內容必然合法可行而有大
      於3公尺寬度通行之必要。
（四）退而言之，即使原告所提原證6「營運計畫書」（見本案
      卷第15頁）確實合法可行，然依該計畫，系爭357-1、357
      -2地號土地係籌設「停車場、淋浴洗澡間、衝浪板出租」
      而「為方便遊客開車通行」等語（見本案卷第14背面頁）
      ，然民法第787、789條之袋地通行權，係規定「擇其周圍
      地損害最少之處所及方法」，並非在使需役地所有人以其
      自認為滿意、方便、舒適、寬敞、經濟、省時、省力之方
      式使用鄰地對外通行，法律亦無明文規定須考量通路是否
      能同時雙向通車、需役地所有人就「擇其周圍地損害最少
      之處所及方法」通行所需耗資多寡等因素，遑論一般車輛
      通行，以寬3公尺通路即足，已如前述，故原告主張寬度6
      公尺之通路，並無必要。
五、至被告聲請調查系爭357-1、357-2地號土地可否申請建築執
    照、可建築面積為何、最大建蔽面積及容積為何、能否合併
    申請建照等項（見本案卷第176頁），均涉及原告是否確有6
    公尺寬通路之需求，而為原告應負舉證責任之事項；而被告
    聲請囑託不動產估價師估價部分（見本案卷第176、177頁）
    ，則屬民法第787條第2項、第788條所規定償金或價購之問
    題，故被告此部分聲請調查證據，均無必要，爰依民事訴訟
    法第286條但書規定駁回之。
肆、綜上所述，原告依通行權之法律關係，提起本件訴訟，在主
    文第1、2項所示範圍，為有理由，應予准許；逾此範圍之請
    求，並無理由，應予駁回，連同其假執行之聲請，應ㄧ併予
    以駁回。
伍、兩造均陳明願供擔保聲請宣告假執行或免為假執行，就主文
    第2項所示部分，爰分別酌定相當之擔保金額准許之（主文
    第2項部分之訴訟標的價額，前經本院111年度宜補字第1號
    民事裁定確定，見本案卷第36至39頁）；至主文第1項所示
    部分，因確認或形成判決之性質，並不適於強制執行，故原
    告此部分假執行之聲請，不應准許，應予駁回。
陸、本件事證已臻明確，兩造其餘攻擊防禦方法及舉證，經核均
    對判決結果不生影響，爰不另一一論述，併此敘明。
柒、按因共有物分割、經界或其他性質類似事件涉訟，由敗訴當
    事人負擔訴訟費用顯失公平者，法院得酌量情形，命勝訴之
    當事人負擔其一部，民事訴訟法第80條之1定有明文。本件
    為確認通行權範圍與方法之訴，法院應本於公平原則酌定損
    害最少之通行範圍與方法，不受兩造聲明拘束，其性質類似
    於共有物分割、經界事件等訴訟；是原告請求確認通行權存
    在，雖非無據，惟其主張之通行範圍與方法，為本院所不採
    ，而被告之應訴，係本於自身利益而不得不然，倘由其負擔
    本件訴訟費用，則有欠公允，爰依職權酌定本件訴訟費用應
    由原告負擔，始符公平（臺灣高等法院110年度上字第158號
    、臺灣新竹地方法院110年度簡上字第9號民事判決，均同此
    見解）。
捌、訴訟費用負擔之依據：民事訴訟法第80條之1。 
中    華    民    國    111    年    5    月    10    日
                  民事庭  法  官  伍偉華
以上正本係照原本作成。
如對本判決上訴，須於判決送達後二十日之不變期間內，向本院
提出上訴狀（應附繕本）。
如委任律師提起上訴者，應一併繳納上訴審裁判費。　　　　　
中　　華　　民　　國　　111 　年　　5 　　月　　10　　日
                           書記官  邱信璋